臺灣高等法院刑事判決
109年度上易字第1868號
上  訴  人  
即  被  告  梁駿堰


上列上訴人即被告因傷害案件，不服臺灣新竹地方法院108年度
易字第951號，中華民國109年7月3日第一審判決（起訴案號：臺
灣新竹地方檢察署108年度偵字第7546號），提起上訴，本院判
決如下：
    主  文
上訴駁回。
    事  實
一、緣陳阮明於108年2月8日17時許起至同日22時30分許，在詹
    德漳位於新竹縣○○鄉○○路000巷00號之住處內，與梁駿堰、
    詹德漳一同飲用啤酒後，因席間賭玩骰子輸光身上金錢向梁
    駿堰借款遭拒，與梁駿堰發生口角爭執，過程中又遭梁駿堰
    拳毆臉部，因而對梁駿堰心生不滿。適詹德漳之姪子詹益松
    於同日22時30分許，前往上址詹德漳住處，聽聞陳阮明轉述
    上開糾紛後，即與陳阮明一同向梁駿堰催討金錢以平息此事
    ，惟雙方一言不合，再起口角爭執，陳阮明、詹益松2人以
    陳阮明持螺絲起子攻擊、詹益松徒手攻擊之方式毆打梁駿堰
    （陳阮明、詹益松所涉傷害部分，業經原審分別判處有期徒
    刑3月確定），梁駿堰基於傷害之犯意，徒手毆打陳阮明，
    致陳阮明受有顏面及胸口鈍瘀傷、左小腿擦挫傷之傷害。嗣
    經詹德漳之妻吳素蕉出面制止，陳阮明、詹益松、梁駿堰始
    停止互毆。
二、案經陳阮明訴由新竹縣政府警察局竹東分局報告臺灣新竹地
    方檢察署檢察官偵查起訴。
    理  由
壹、程序方面
一、不待被告梁駿堰陳述逕行判決部分：
　　被告經合法傳喚，無正當之理由不到庭者，得不待其陳述，
    逕予判決，刑事訴訟法第371條定有明文。本件被告於本院
    審理期日經合法傳喚，其未具狀請假，亦未敘明未到庭之理
    由，難認有未到庭之正當理由，爰不待其陳述逕行判決。
二、證據能力
  ㈠按刑事訴訟法第158條之3規定：「證人、鑑定人依法應具結
    而未具結者，其證言或鑑定意見，不得作為證據」，所謂「
    依法應具結而未具結者」，係指檢察官或法官依刑事訴訟法
    第175 條之規定，以證人身分傳喚被告以外之人（證人、告
    發人、告訴人、被害人、共犯或共同被告）到庭作證，或雖
    非以證人身分傳喚到庭，而於訊問調查過程中，轉換為證人
    身分為調查時，此時其等供述之身分為證人，則檢察官、法
    官自應依本法第186 條有關具結之規定，命證人供前或供後
    具結，其陳述始符合第158條之3之規定，而有證據能力。若
    檢察官或法官非以證人身分傳喚而以告發人、告訴人、被害
    人或共犯、共同被告身分傳喚到庭為訊問時，其身分既非證
    人，即與「依法應具結」之要件不合，縱未命其具結，純屬
    檢察官或法官調查證據職權之適法行使，當無違法可言，而
    前揭非以證人身分而在檢察官面前未經具結之陳述筆錄，除
    顯有不可信之情況者外，依法得為證據。是證人陳阮明於本
    案中以被告身分接受偵訊時，其所為之供述雖未具結，然檢
    察官偵訊過程，查無違法取供之情形，所為陳述蓋係出於供
    述者之真意，而無顯有不可信之情形，且於原審於109年6月
    5日審理時，已基於證人地位、經合法具結、並在賦予被告
    對質詰問機會之情形下為證述，應得為證據此部分證據亦認
    有證據能力。
　㈡被告以外之人於審判外之陳述，雖不符刑事訴訟法第159條之
    1 、159條之2 、159條之3 、159條之4等規定，而經當事人
    於審判程序同意作為證據，法院審酌該言詞陳述或書面陳述
    作成時之情況，認為適當者，亦得為證據。當事人、代理人
    或辯護人於法院調查證據時，知有第159條第1項不得為證據
    之情形，而未於言詞辯論終結前聲明異議者，視為有前項之
    同意，刑事訴訟法第159條之5定有明文。本案當事人就下述
    其餘供述證據方法之證據能力，未於言詞辯論終結前聲明異
    議，而經本院審酌各該證據方法之作成時，並無其他不法之
    情狀，均適宜為本案之證據，依刑事訴訟法第159條之5之規
    定，有證據能力。
  ㈢其餘資以認定本案犯罪事實之非供述證據，亦查無違反法定
    程序取得之情形，依刑事訴訟法第158條之4反面規定，應具
    證據能力。　　
貳、實體方面
一、訊據被告矢口否認有何傷害之犯行，辯稱：伊並未毆打告訴
    人陳阮明臉部、胸部及腿部之行為，其係基於正當防衛云云
    。惟查：
　㈠上揭事實，業經證人即告訴人於偵查中及原審審理時證述綦詳（見108年度偵字第7546號偵查卷第82頁、原審卷第105至116頁），且證人詹益松於原審審理時證稱：告訴人來救伊，當時伊被壓在地上，告訴人要把被告拉開，但告訴人有一隻腳不方便，可能在拉的過程中重心不穩跌倒，當時伊正要起身，被告怎麼打告訴人的，伊當時沒有看得很清楚，但伊起身之後，有看到被告打告訴人，當時告訴人要站起來，被告用手勾著告訴人脖子，另一手一直在打告訴人胸部等語（見原審卷第123至124頁），參以被告於偵查中、原審及本院審理中均自承於上開時、地與告訴人、證人詹益松發生爭執等情，足見告訴人證述於108年2月8日遭被告徒手毆打因而受傷一情，確堪採信。
　㈡又告訴人因遭被告徒手毆打受有顏面及胸口鈍瘀傷、左小腿
    擦挫傷，業經告訴人於原審審理時證稱：被告不肯借伊錢，
    伊就一直罵被告三字經，罵一罵被告就先打伊，伊用拳頭捶
    伊臉部一下；伊臉部鈍瘀傷應該是被告用拳頭打的，左小腿
    擦挫傷是被告打的、胸口的傷是3個人打起來時發生的等語
    （見原審卷第108頁、111頁、115頁），且證人詹益松於原
    審審理時證稱：當時告訴人要站起來，被告用手勾著告訴人
    脖子，另一手一直在打告訴人胸部等語（見原審卷第124頁
    ），復有新竹國泰紀念醫院普通診斷證明書1份在卷可參(見
    前揭偵查卷第34頁)，經核告訴人前揭所證當日遭被告傷害
    之方式、受傷之部位，與證人詹益松所述爭執過程及當時扭
    打狀況相符，且與前開驗傷診斷證明書所記載之傷害情形，
    亦屬相當而無矛盾之處，從而告訴人於前開時、地遭被告被
    告徒手毆打受有顏面及胸口鈍瘀傷、左小腿擦挫傷，至屬灼
    然。被告辯稱並未傷害告訴人云云，顯非可採。
　㈢至告訴人雖一再指述被告有持有老虎鉗刺傷其左小腿，然診
    斷證明書所載告訴人左小腿之傷勢為左小腿擦挫傷，有前揭
    診斷證明書在卷可查，該等傷勢係以徒手或雙方互相拉扯扭
    打過程中造成之可能性較高，而老虎鉗尖端乃尖銳金屬材質
    ，若持該器械刺皮膚所造成之傷勢應非診斷證明書所載之「
    擦挫傷」，則被告是否確實持有器械及持有器械之種類尚難
    認定，基於罪疑有利被告之認定，應認定被告乃以徒手方式
    傷害告訴人，較符合卷內相關證據所呈現之事實，附此敘明
    。 
　㈣被告雖辯稱：伊係正當防衛云云，惟按所謂正當防衛必須對
    於現在不法之侵害始得為之，侵害業已過去，自不得主張防
    衛權，而互毆係屬多數動作構成單純一罪，而互為攻擊之傷
    害行為，縱令一方先行出手，還擊之一方，在客觀上苟非單
    純對於現在不法之侵害為必要排除之反擊行為，因其本即有
    傷害之犯意存在，自無主張防衛權之餘地（最高法院96年度
    台上字第3526號判決意旨參照）。經查：
　⒈告訴人於原審審理時證稱：被告不肯借伊錢，伊就一直罵被
    告三字經，罵一罵被告就先打伊，伊用拳頭捶伊臉部一下；
    伊後來有跟詹益松說被被告打，伊跟詹益松及被告吵起來，
    又打起來，被告一直罵詹益松「俗辣子」，又說「要打，我
    的頭在這裡」，詹益松就跑去打被告等語（見原審卷第108
    至109頁）。
　⒉證人詹益松於原審審理時證稱：後面被告就說「好阿，現在
    我不走，那要怎麼樣」，然後被告笑伊說「我笑你俗辣啦，
    你不敢打我啦」，然後又比著自己的額頭，意思就是說要打
    被告的頭在這裡，伊說「你再說什麼啦，你再說一遍」，被
    告又再說一遍，伊才衝過去用拳頭打被告的臉等語（見原審
    卷第118頁）。　
　⒊證人吳素蕉於原審審理時證稱：詹益松與被告爭吵起來，就
    打出來，打到廚房口，告訴人跟詹益松壓著告訴人打，告訴
    人拿十字起子刺被告的頭，三個人在扭打，被告被打痛了，
    掙扎往前跑到草皮，三個人又扭打起來等語（見原審卷第13
    1頁）。
　⒋綜合上開證人之證述，參以被告於警詢時及本院準備程序時
    均供稱：伊不借告訴人錢，告訴人對伊罵三字經等語（見前
    揭偵查卷第20頁、本院卷第62頁），足見本件發生之始為被
    告與告訴人2人發生口角爭執，之後被告先徒手毆打告訴人
    臉部，並對詹益松做挑釁的言語及動作，進而被告與告訴人
    、詹益松3人發生互毆之行為衝突。是以本件肢體衝突其中
    一個緣由係出於被告出手毆打告訴人臉部，被告嗣後與告訴
    人、詹益松互相扭打，被告與告訴人並互相將對方毆打成傷
    ，則被告係因報復方互相扭打、拉扯，實無法主張防衛權。
    被告前開所辯，自不足取。
　⒌至被告雖辯稱：伊在107年10月24日做過甲狀線結節切除手術
    ，傷口沒缝合，醫生說3個月內若傷口裂開會有生命危險，
    伊不會與人爭執云云。然被告因甲狀腺機能亢進合併腫大，
    細胞異常接受甲狀腺手術，一般術後約2到4週可恢復正常生
    活，且傷口有正常縫合等情，有台灣基督長老教會馬偕醫療
    財團法人新竹馬偕紀念醫院109年11月18日馬院竹外系乙字
    第1090015764號函及本院公務電話紀錄各1份在卷可憑（見
    本院卷第71、73頁），則被告於術後約2到4週即可恢復正常
    生活，且傷口有正常縫合，此部分顯與被告所述不符，且被
    告傷口縫合與否，與被告是否與他人發生爭執或衝突無關，
    自難為被告有利之認定。
　㈤綜上所述，本案事證明確，被告之傷害犯行堪以認定，應予
    依法論科。被告雖聲請調閱自費醫療單據，以證明其傷口並
    無縫合，然本件事證明確，上開聲請已無調查必要，併此敘
    明。　　
二、新舊法比較
　　按行為後法律有變更者，適用行為時之法律，但行為後之法
    律有利於行為人者，適用最有利於行為人之法律，刑法第2
    條第1項定有明文。查本案被告行為後，刑法第277條第1項
    業於108年5月29日修正公布，而於同月31日生效施行，修正
    前刑法第277條第1項規定：「傷害人之身體或健康者，處3 
    年以下有期徒刑，拘役或1,000元以下罰金。」；修正後刑
    法第277條第1項則規定：「傷害人之身體或健康者，處5年
    以下有期徒刑、拘役或50萬元以下罰金。」，修正後刑法第
    277條第1項，將法定刑提高為「5年以下有期徒刑、拘役或5
    0萬元以下罰金」，經比較新、舊法律，修正後刑法第277條
    第1項並無較有利於被告之情形，依刑法第2條第1項前段規
    定，自應適用被告行為時即修正前刑法第277條第1項之規定
    。
三、論罪科刑及上訴駁回之說明
  ㈠核被告所為，係犯修正前刑法第277條第1項之傷害罪。
　㈡原審經審理結果，以被告犯罪事證明確，並審酌被告因與告訴人及詹益松口角爭執互毆，致告訴人受有上開傷害，被告所為實可非難，被告始終否認犯行之犯後態度，暨被告國中畢業之智識程度、其犯罪動機、目的、生活狀況等一切情狀，量處有期徒刑2月，並諭知易科罰金之折算標準。核其認事用法及量刑均無不當。
　㈢被告上訴意旨雖否認有傷害之犯行，然此部分業經本院說明
    如前，是被告之上訴並無理由，應予駁回。　　
據上論斷，應依刑事訴訟法第368條、第371條，判決如主文。
本案經檢察官陳宏兆提起公訴，檢察官曾文鐘到庭執行職務。
中　　華　　民　　國　　110 　年　　4 　　月　　21　　日
                  刑事第二十一庭審判長法　官  許宗和
                                      法　官  黃惠敏
                                      法　官  章曉文
以上正本證明與原本無異。
不得上訴。
                                      書記官  賴又瑄
中　　華　　民　　國　　110 　年　　4 　　月　　21　　日
                                              
附錄本案論罪科刑法條
修正前刑法第277條第1項
傷害人之身體或健康者，處3年以下有期徒刑、拘役或1千元以下
罰金。
犯前項之罪因而致人於死者，處無期徒刑或7年以上有期徒刑；
致重傷者，處3年以上10年以下有期徒刑。